【裁判字號】    97,交易,622
【裁判日期】    971208
【裁判案由】    過失傷害
【裁判全文】
臺灣臺北地方法院刑事判決             97年度交易字第622號
公  訴  人  臺灣臺北地方法院檢察署檢察官
被      告  丙○○
上列被告因過失傷害案件，經檢察官提起公訴（97年度偵字第13
623 號），本院判決如下：
    主  文
丙○○因過失傷害人，處有期徒刑貳月，如易科罰金，以新臺幣
壹仟元折算壹日。
    事  實
一、丙○○於民國97年2 月4 日中午12時40分許，駕駛車牌號碼
    8C-5173 號自用小客車，沿臺北市○○○道第三車道由南往
    北方向行駛至和平西路口，因擬穿越和平西路後靠艋舺大道
    右側路邊停車而向右變換車道之際，本應注意在同向二車道
    以上之道路變換車道時，應讓直行車先行，並注意安全距離
    ，且依當時之天候雨、日間自然光線、柏油路面、濕潤、無
    缺陷、無障礙物、視距良好，並無不能注意之情事，竟疏未
    注意，貿然向右變換車道，其後方適有甲○○騎乘車牌號碼
    OXK-286 號重型機車在同車道、同方向駛近丙○○車輛右側
    ，甲○○本應注意車前狀況並隨時採取必要之安全措施，亦
    無不能注意之情事而疏未注意前方丙○○車輛，逕依時速約
    50公里之速度駛至丙○○車輛右側併行，俟丙○○車輛向右
    變換車道時不慎擠迫甲○○機車，甲○○見狀不及閃避，重
    心不穩致人車向前滑倒，甲○○因而受有左側第4 、5 、6
    、8 肋骨骨折合併左側血胸、左側膝蓋擦傷等傷害。嗣丙○○於肇事後，在未被有偵查犯罪職權之機關或公務員知悉犯
    罪行為人前，不逃避裁判，於警員前往現場處理時，當場承
    認為肇事人，自首而接受裁判。
二、案經被害人甲○○訴由臺北縣政府警察局新店分局移請臺灣
    臺北地方法院檢察署檢察官偵查起訴。
    理  由
一、證據能力之判斷：
    被告丙○○對於下列各項證據方法，均未爭執其證據能力，
    並同意作為證據（見本院卷第12頁反面），本院審酌其作成
    時之情況，認為並無不適當之情事，均得作為證據，合先敘
    明。
二、認定事實所憑之證據及理由：
    訊據被告丙○○固不否認：於上開時間駕車行經艋舺大道與
    和平西路交岔路口、擬過和平西路靠右路邊停靠之際，突見
    告訴人往右前方滑出去而停車下車查看等事實，惟矢口否認
    有何駕駛過失撞及告訴人甲○○機車導致其受傷之犯行，辯
    稱：(一)伊並未感覺車子有碰撞，車子亦無擦痕，不確定是否
    有撞到告訴人機車；(二)伊右切時，有看後照鏡確認左右邊都
    沒有車，伊沒有看到告訴人，伊當時時速只有10公里，伊是
    看到告訴人向前滑出去才發現告訴人；(三)伊車後方還有另1
    位騎士滑倒，伊友人乙○○下車探視告訴人，伊則前去探視
    後方騎士云云（見本院卷第12頁反面）。惟查：
  (一)查告訴人甲○○於上開時、地人車滑倒而受傷之事實，為被
    告所不爭，並據告訴人指述明確，且有證人楊明瑋、陳佑霖
    即據報到場處理之臺北市政府警察局萬華分局交通分隊警員
    、康定派出所警員及證人乙○○即被告同車友人證述被告車
    輛位置、告訴人機車倒地位置及告訴人當場抱住胸腹部位表
    示疼痛等情屬實（見本院卷第22頁反面、第22頁至反面、第
    23頁反面），又經警員楊明瑋於告訴人翌日報案後補製作之
    談話紀錄表、現場圖、補充資料表、調查報告表、現場照片
    、車體照片附卷可考（見97年度他字第4889號卷第15至20頁
    、97年度偵字第13623 號卷第18至25頁），堪以認定。被告
    雖質疑告訴人並未當場立即前往就醫云云，惟查告訴人係於
    97年2 月4 日當天至臺灣大學醫學院附設醫院急診，經醫師
    診斷其受有左側第4 、5 、6 、8 肋骨骨折合併左側血胸、
    左側膝蓋擦傷等傷害，嗣於97年2 月11日、18日、25日、3
    月4 日、18日、24日、4 月7 日尚至該醫院門診治療等事實
    ，業據該醫院外科部醫師出具診斷證明書足憑（見97年度他
    字第4889號卷第4 頁），且告訴人自97年2 月5 日起另至聯
    安中醫診所就診，經中醫師診斷亦同上傷勢，有該中醫診所
    出具之診斷證明書在卷可佐（見97年度他字第4889號卷第5
    頁），核與被告供述及證人楊明瑋證述告訴人當場彎腰、撫
    住左腰腹附近並表示疼痛之徵狀相符（見本院卷第20頁反面
    、第27頁），均堪認定告訴人因於上開時、地滑倒而受有上
    開傷勢屬實。
  (二)至於車禍發生之經過，被告雖以上開情詞置辯。惟查：
  (1)據告訴人甲○○於偵查中及本院審理中證述：「我當時騎機
    車從板橋艋舺大道上往仁愛路方向，騎到和平西路口被撞到
    ，被告車突然右轉，該處路口是不准許左右轉的，我騎到該
    處被撞到，我離開現場去上班後覺得不舒服才去台大看醫生
    ，才知道那麼嚴重，後來又到聯安中醫診所看」、「我當時
    車速約50左右，我機車左邊被撞到」、「當時我由被告車輛
    後方往前開，看到被告車子似乎是因為紅燈關係，而停在路
    口，等到我騎到快路口與被告車輛呈平行狀態時，燈號轉為
    綠燈，所以我續往前行，被告車輛突然右轉」、「（問：被
    告車子右前方並沒有擦撞痕跡，與你所言不同，有何意見？
    ）有擦到一點點，是擦到我機車左邊」等節綦詳（見97年度
    偵字第13623 號卷第5 頁、本院卷第25頁），可知被告車輛
    原本在告訴人機車前方，速度緩慢，俟告訴人機車前行與被
    告車輛併行之際，被告車輛突然右偏，導致告訴人感覺其機
    車左側遭擦撞而重心不穩、人車倒地。
  (2)而以被告當時駕駛行為觀察，據證人乙○○即被告汽車副駕
    駛座乘客亦證稱：「我幫被告確認旁邊還有沒有車，車速放
    得很慢想要過紅綠燈就要停了，我覺得沒有碰撞，我們車速
    放慢突然就有機車倒地」、「我沒有看到告訴人的車，我不
    知道告訴人的機車從哪出來的，我看到的時候告訴人已經是
    從我的右邊往左邊滑出去」、「被告說她下車看到後面也有
    1 台機車倒在我們正後方，我有看到那台機車騎走了」（見
    本院卷第23頁反面、第24頁），輔以被告自承：「2 月4 日
    約10點40分左右，我直行艋舺大道第三車道最靠近安全島，
    當時因為下雨，乙○○在看前面是否為和平西路，我車速已
    被慢約10公里左右，準備要過和平西路時往右停靠，李在看
    路時，我就聽到碰一聲，但我沒有感覺是撞到我的車，然後
    就看到有人從我車前滑出去，我們馬上打110 叫救護車」、
    「當天早上10點半左右，我駕駛8C-5173 自小客車，沿艋舺
    大道最外側車道由南往北方向行駛，到還沒有和平西路口時
    我準備過了和平西路往右邊路邊停靠，在還沒有過和平西路
    時，我就聽到1 聲碰的1 聲很大聲，就看到有1 輛機車（即
    告訴人騎乘機車），從我車輛的右前方滑到艋舺大道與和平
    西路十字路口中間」（見97年度偵字第13623 號卷第5 、12
    頁），「因為艋舺大道在過和平西路之後，車道有變寬，所
    以我要右偏，且我後面還有紅綠燈，所以我有打方向燈」（
    見97年度偵字第13623 號卷第34頁）、「車子右切時我沒有
    看到告訴人，左右兩邊都沒有車，我在放慢速度的時候我後
    面的紅綠燈還是紅燈，所以我前後左右都沒有車。我是要過
    了和平西路才要靠邊停，我的時速只有10公里，我兩邊的鏡
    子和照後鏡我都有看，我有聽到撞到地面的聲音才發現告訴
    人滑出去，我後面還有1 台機車自己滑倒，我是去看後面那
    1 位騎士，我的朋友是去看告訴人」等語（見本院卷第12頁
    反面），益可推知當時被告車行速度減慢、伊與乙○○均注
    目觀看路標以確認路名，被告乃疏未注意後方路口號誌甫轉
    為綠燈、告訴人機車快速前駛至伊汽車右方併行等情，故直
    至告訴人滑倒而與地面產生碰撞聲響，被告與乙○○始察覺
    告訴人機車之存在。被告及證人乙○○雖稱：有注意看左右
    方都沒有車云云，然被告、乙○○豈可能渾然不知告訴人從
    何方向駛來？況被告、乙○○均稱後方另有1 台機車滑倒故
    被告下車前去探視等情，益證被告車輛當時係突然向右變換
    車道，導致告訴人及另1 機車騎士均不及反應而滑倒。由此
    顯足認定被告與乙○○當時因過於專注觀察路標而均未注意
    四周其他車輛之動向。被告空言辯稱：伊有注意來車但沒有
    看到告訴人云云，顯與常情不合，委無可取。
  (3)至於告訴人之駕駛行為，告訴人固指稱其行駛在第三車道、
    被告行駛在第二車道，被告突然變換車道云云。惟依證人丁○○繪製之現場圖及其於檢察官偵訊時當庭繪製之位置圖可
    知，被告車輛停止位置已超越行人穿越道而前行至分隔島前
    端，車頭右偏、車尾在第三車道之延伸範圍內，而第三車道
    寬達5.4 公尺，告訴人機車倒地位置則在分隔島正前方（見
    97年度他字第4889號卷第17頁、97年度偵字第13623 號卷第
    16頁），是以被告車輛與告訴人機車應係在超越行人穿越道
    後始發生併行擠迫之情形，而衡諸被告車輛車頭車尾右偏角
    度及第三車道之寬度，被告應非自第二車道突然變換至第三
    車道而撞到告訴人機車，被告應本即慢速行駛在第三車道。
    告訴人指稱被告突然變換車道故撞到云云，實與上述車輛位
    置不符，告訴人此部分指述難以遽信。又告訴人固證稱：「
    我沒有注意被告有無打右轉燈，因為我們2 個不同車道我覺
    得被告應該不會往右，所以我沒有看她的車，我們離很遠」
    （見本院卷第25頁），蓋第三車道寬達5.4 公尺，故告訴人
    感覺被告車輛間隔較遠，固屬合理，惟縱該路口設有禁止左
    右轉之標誌，但無禁止變換車道之標誌或標線，仍不得排除
    其他車輛變換車道之可能性；況該路段之艋舺大道略為彎曲
    ，且被告及告訴人所在之第三車道右側設有分隔島、分隔島
    右側尚有2 車道，此觀諸該現場圖及路口照片甚明（見97年
    度他字第4889號卷第23、38頁、97年度偵字第13623 號卷第
    18、19頁），故被告當時南往北過和平西路口時，自須右偏
    越過分隔島及右側2 車道之距離，始得以靠艋舺大道右側路
    邊停靠。基此路段之路況，告訴人自不得僅憑該路段禁止左
    右轉而遽以主張其毋須注意其左右車輛有無變換車道。從而
    ，告訴人當時自後方駛近被告車輛時，竟毫不注意被告車輛
    動態、亦無注意被告有無顯示右轉燈號，貿然以時速將近50
    公里之速度與被告車輛併行，則告訴人方面顯有疏未注意車
    前狀況並隨時採取必要安全措施之過失。
  (4)綜合上情，被告當時以時速10公里之慢速行駛在第三車道，
    因觀察路標而疏未注意告訴人機車快速由後方駛近，仍貿然
    向右變換車道，而告訴人亦疏未注意前方被告車輛是否準備
    變換車道，仍貿然以時速約50公里前駛併行等事實，應堪認
    定。
  (5)至告訴人雖指稱其機車左側遭被告車輛擦撞云云，惟被告及
    證人乙○○均稱在車內並無感覺擦撞之震動或聽到擦撞聲響
    （見本院卷第23頁、反面），而證人丁○○亦證實其據報到
    場檢視被告汽車時，確未發現擦撞痕跡（見本院卷第20頁反
    面），復有被告汽車車身照片附卷足考（見97年度偵字第13
    623 號卷第22至25頁）。因此，尚無其他積極證據足資佐證
    被告車輛擦撞到告訴人機車，實無從遽依告訴人1 人之指述
    認定此情。從而，本院僅能認定被告向右變換車道時擠迫到
    右側之告訴人機車，導致告訴人機車重心不穩而跌倒之事實
    ，併此說明。
  (三)按汽車在同向二車道以上之道路，變換車道時，應讓直行車
    先行，並注意安全距離；又汽車行駛時，駕駛人應注意車前
    狀況及兩車併行之間隔，並隨時採取必要之安全措施，道路
    交通安全規則第98條第1 項第6 款、第94條第3 項分別定有
    明文。基此，被告行駛上開路段第三車道、擬變換車道向右
    側路邊停靠之際，應讓後方告訴人之直行車先行，並注意安
    全距離；而告訴人方面，則應注意其車前之被告車輛狀況，
    並隨時採取必要之安全措施。再查當時天候雨、日間自然光
    線、柏油路面、濕潤、無缺陷、無障礙物、視距良好，並無
    不能注意之情事，亦有道路交通事故調查報告表可憑（見偵
    查卷第19至20頁），則被告、告訴人駕車行經該路口時，各
    有應注意、能注意而不注意之過失甚明。從而，被告變換車
    道時過失未注意讓告訴人直行車先行並注意安全距離之駕駛
    行為、告訴人過失未注意車前之被告車輛狀況並隨時採取必
    要安全措施之駕駛行為，均與告訴人滑倒所受左側第4 、5
    、6 、8 肋骨骨折合併左側血胸及左側膝蓋擦傷等傷勢間，
    有相當因果關係，亦堪認定。
  (四)綜上，本案事證明確，被告有疏未注意讓直行車先行並注意
    安全距離而向右變換車道擠迫告訴人機車之過失，造成告訴
    人滑倒受傷之犯行，洵堪認定，應予依法論罪科刑。至告訴
    人雖未注意車前狀況並隨時採取必要安全措施，亦有過失，
    惟仍不能解免被告之刑事責任，附此說明。
三、論罪科刑之依據：
  (一)核被告所為，係犯刑法第284 條第1 項前段過失傷害罪。且
    按於犯罪未被發覺前，向該管公務員告知其犯罪，而不逃避
    接受裁判者，即與刑法第62條規定自首之條件相符。至於自
    首後對其犯罪事實有所主張或辯解，係被告辯護權之行使，
    不能據此一端即謂被告無接受裁判之意（最高法院84年度臺
    上字第829 號判決參照）。查本案被告見告訴人人車倒地後
    ，在未被有偵查犯罪職權之機關或公務員知悉駕駛人前，不
    逃避裁判，於警員前往現場處理時，當場承認為疑似肇事汽
    車之駕駛人，自首而接受裁判等情，亦有臺北市政府警察局
    萬華分局道路交通事故肇事人自首情形紀錄表（見97年度他
    字第4889號卷第22頁），並據證人楊明瑋證述屬實（見本院
    卷第21頁反面），是揆諸前揭最高法院判決要旨，被告已向
    該管公務員申述犯罪事實，而不逃避裁判，合於刑法第62條
    前段所定對於未發覺之犯罪自首而接受裁判之要件，應依該
    條規定減輕其刑。
  (二)爰審酌：(1)被告因觀看路標而疏未注意變換車道時應讓直行
    車先行並保持安全距離，造成告訴人受有肋骨骨折等傷勢嚴
    重，又有告訴人提出附帶民事訴訟所檢附相關醫療費用單據
    足考（見本院97年度交附民字第254 號卷），是被告過失犯
    罪之惡性、手段及造成損害非輕；(2)且被告堅持在車禍當場
    已以新臺幣3,500 元和解而拒絕賠償告訴人其他金額，又始
    終矢口否認有何過失行為，犯罪後態度不佳；(3)但告訴人方
    面亦有未注意車前狀況及隨時採取安全措施之與有過失，非
    可全然歸責於被告單方；(4)查被告前無犯罪紀錄，有臺灣高
    等法院被告前案紀錄表附卷可參（見本院卷第4 頁），是被
    告素行良好等一切情狀，量處有期徒刑2 月，並依刑法第41
    條第1 項前段規定，諭知易科罰金之折算標準，以示懲儆。
據上論斷，應依刑事訴訟法第284 條之1 、第299 條第1 項前段
，刑法第284 條第1 項前段、第62條前段、第41條第1 項前段，
刑法施行法第1 條之1 ，判決如主文。
本案經檢察官簡逸薇到庭執行職務。
中    華    民    國    97    年    12    月    8     日
                  刑事第六庭  法  官  林晏如
上正本與原本無異。
如不服本判決，應於判決送達後10日內向本院提出上訴狀（應抄
附繕本）。告訴人或被害人如對於本判決不服者，應具備理由請
求檢察官上訴，其上訴期間之計算係以檢察官收受判決正本之日
期為準。
                              書記官  楊盈茹
中    華    民    國    97    年    12    月    10    日
附錄本案論罪科刑法條全文：
中華民國刑法第284條
因過失傷害人者，處 6 月以下有期徒刑、拘役或 5 百元以下罰
金，致重傷者，處1 年以下有期徒刑、拘役或5 百元以下罰金。
從事業務之人，因業務上之過失傷害人者，處1 年以下有期徒刑
、拘役或1 千元以下罰金，致重傷者，處 3 年以下有期徒刑、
拘役或2 千元以下罰金。


司法院資訊處製作；財團法人民間司法改革基金會備份。
